【裁判字號】    97,消債更,1556
【裁判日期】    980429
【裁判案由】    更生事件
【裁判全文】
臺灣臺南地方法院民事裁定          97年度消債更字第1556號
債  務  人  乙○○
送達代收人  甲○○
上列當事人因消費者債務清理事件聲請更生，本院裁定如下：
    主    文
更生聲請駁回。
保全處分應予撤銷。
聲請費用由債務人負擔。
    理    由
一、按債務人不能清償債務或有不能清償之虞者，得依本條例所
    定更生或清算程序，清理其債務， 消費者債務清理條例第3
    條定有明文。又聲請更生或清算不合程式或不備其他要件者
    ，法院應以裁定駁回之，但其情形可以補正者，法院應定期
    間先命補正，復為同條例第8條所明定。
二、本件聲請意旨略以：債務人有不能清償債務之情事，前已提
    出債權人清冊，以書面向最大債權金融機構中國信託商業銀
    行股份有限公司（下稱中信銀行）請求共同協商債務清償方
    案。然債務人四處打零工收入，每月收入約新臺幣（下同）
    15,000元，扣除每月必要支出16,329元，生活已不敷支出，
    因此無法與中信銀行達成協商。其無擔保或無優先權之債務
    總額未逾1,200萬元， 復未經法院裁定開始清算程序或宣告
    破產，為此，依消費者債務清理條例提出本件更生之聲請等
    語。
三、衡諸債之關係，係以當事人間之信賴關係為基礎，為社會經
    濟組織之重要支柱，故當事人於以法律行為追求自己之利益
    之際，亦應顧及對方之利益，並考量債權債務在社會上之作
    用，本於誠實及信用之原則，行使債權及履行債務。是對於
    已陷入經濟上困境之消費者，若任其於惡性循環之債務窘境
    中生存，將衍生嚴重之社會問題，難以維持安定之社會經濟
    秩序，故為兼顧債權人、債務人雙方之利益，對陷於經濟上
    困境之消費者，乃允其於消費者債務清理條例施行後，得選
    擇以重建型之更生程序或清算型之清算程序清理其債務，藉
    以妥適調整債務人與債權人及其他利害關係人間之權利義務
    關係，保障債權人獲得公平受償，並謀求消費者經濟生活之
    重建復甦機會。惟若債務人履行債務並無困難，僅係為圖謀
    減免債務，而不為債務之履行，自有違債權契約為誠信契約
    之本旨。
四、本件前置協商程序中，中信銀行提出「分180期、0利率、每
    月償還15,945元」之債務清償方案，然債務人表示無能力負
    擔，因此協商不成立， 有協商不成立證明書1份及中信銀行
    陳報狀1份在卷可稽。
五、債務人主張四處打零工收入，每月收入約15,000元，扣除每
    月必要支出16,329元，生活已不敷支出，因此無法與中信銀
    行達成協商。經查：
（一）債務人名下債務總額共計3,431,260元， 其中無擔保債務
      共計1,898,108元，不動產抵押擔保之債權額865,152元、
      動產抵押債權額668,000元。然債務人名下有公告現值2,1
      35,050元之不動產及LEXS汽車一輛，有財團法人金融聯合
      徵信中心債權人清冊及國稅局財產清單各1份 在卷足憑。
      按人民安居並不以居住於自有住宅為必要，租屋居住亦屬
      目前社會上眾多經濟困窘無力購屋者之安居方式，且因房
      租支出尚得作為所得稅之扣除額，故租屋居住毋寧是自認
      經濟負擔沉重者減輕自我負擔之方式之一。依債務人名下
      不動產公告現值觀之，倘債務人願將名下不動產變賣，所
      得價金除能用以償付積欠之房屋貸款，應仍有賸餘金錢可
      供清償無擔保債務，經本院略以債務人名下不動產公告現
      值2,135,050元計算，經扣除不動產抵押擔保之債權額865
      ,152元後仍賸餘1,269,898元， 債務人當可選擇以資清償
      部分無擔保債務，適時大幅減輕債務負擔，亦可選擇將上
      開資金留存再逐期依約清償每月協商金額15,945元，上開
      選項皆不失為處於經濟困頓之情形下之適當作為。至於動
      產抵押擔保之債權應以債務人名下LEXS汽車抵償，亦為當
      然。況且不動產市價常情而言皆高於其公告現值，若債務
      人願適當處置名下不動產，變賣所得當比其公告現值高出
      許多，債務人可運用之財務空間當可更加寬裕。且不動產
      處分後亦無庸再負擔房屋稅、地價稅等非必要性支出。縱
      抗告人雖因此另須增加房租支出（房租支出應計入每月個
      人基本生活費中），且其若選擇承租坪數較小、租金價格
      較低之房屋，即得大幅降低每月因居住所須支出之必要費
      用。綜上，若債務人願適當處分名下財產，於清償房屋貸
      款債務後，至少仍賸餘1,269,898元， 應足可達成債務清
      償方案。
（二）次查，債務人自承每月收入15,000元，然查台灣省98年每
      月每人最低生活費係9,829元， 有內政部歷年最低生活費
      一覽表1份在卷可稽， 惟上開生活費標準係按照政府公布
      最近一年平均每人消費支出（包含食品費、衣著鞋襪費、
      房租水電費、家居管理費、醫療保健費、交通通訊費、娛
      樂教育費及雜項支出） 百分之60訂定。本院採認9,829元
      之數額係考量抗告人處於經濟頓之際，不應再有往常般消
      費行為，而應以維持最低基本生活支出為是，因此以平均
      消費支出之百分之60所得之數額作為最低基本生活支出應
      屬適當。債務人於履行債務期間本應節約省用，過較不寬
      裕之經濟生活，並誠實勤勉地履行債務，以符合公平正義
      及誠信原則，因此本院認債務人與其配偶每月每人基本生
      活費用以9,829元為已足， 是債務人每月收入15,000元扣
      除個人生活費9,829元後仍有賸餘足以維持其基本生活。
（三）綜上，債務人若願適當處置名下財產，債務人應有能力足
      以與中信銀行達成債務清償方案，依其目前收入亦足以維
      持基本生活開支，因此堪認債務人無不能清償債務之情形
      。若嗣後經濟情況惡化或有重大變故導致無法履行協商義
      務，而有不能清償債務之情事時，聲請更生始為適法。債
      務人應有能力與各債權人達成分期償還之協議，債務人捨
      此不為，並主張其不能清償債務云云，自不足採。
六、綜上所述，債務人既非不能清償債務或有不能清償之虞，其
    更生之聲請即不符消費者債務清理條例 第3條所定要件，且
    上開欠缺又屬無從補正，依上開說明，自應駁回其更生之聲
    請，爰裁定如主文。
七、本件更生聲請既經駁回，保全處分聲請已無實益，應予撤銷
    ，特此裁定。
中    華    民    國    98    年    4     月    29    日
                          臺灣臺南地方法院民事第一庭
                                法  官  王 獻 楠
上為正本，係照原本作成。
如不服本裁定，應於裁定送達後10日內向本院提出抗告狀（須附
具繕本），並應繳納抗告費新台幣1,000元。
中    華    民    國    98    年    4     月    29    日
                                書記官  李 靜 怡


司法院資訊處製作；財團法人民間司法改革基金會備份。
